【裁判字號】    99,消債清,33
【裁判日期】    990518
【裁判案由】    清算事件
【裁判全文】
臺灣臺北地方法院民事裁定            99年度消債清字第33號
聲  請  人  甲○○
代  理  人  丙○○律師
上列當事人消費者債務清理事件聲請清算，本院裁定如下：
    主  文
聲請駁回。
聲請費用由聲請人負擔。
    理  由
一、按債務人不能清償債務或有不能清償之虞者，得依本條例所
    定更生或清算程序，清理其債務；債務人對於金融機構因消
    費借貸、自用住宅借款、信用卡或現金卡契約而負債務，在
    聲請更生或清算前，應提出債權人清冊，以書面向最大債權
    金融機構請求協商債務清償方案，並表明共同協商之意旨，
    消費者債務清理條例（以下消債條例）第3 條、第151 條第
    1 項分別定有明文。又消債條例第151 條第1 項所規定之前
    置協商程序，其立法理由揭示：「債務人受法院裁定開始更
    生或清算程序者，其生活、資格、權利等均將受限制，該等
    程序係債務清理之最後手段，於債務人無法與債權人協商時
    ，始適用更生程序或清算程序清理其債務。債務人對於金融
    機構因消費借貸、自用住宅借款、信用卡或現金卡契約而負
    債務，其法律關係較單純明確，金融機構並已訂有債務協商
    機制，如能協商成立，債務人或不須依本條例聲請更生或清
    算，可疏減法院負擔，有效分配司法資源。為使債務人得自
    主解決其債務，爰設本條，明定債務人對於金融機構因消費
    借貸、自用住宅借款、信用卡或現金卡契約而負債務之情形
    ，採行協商前置主義，債務人於聲請更生或清算前，應先行
    提出債權人清冊，以書面向其負債務之任一金融機構請求協
    商債務清償方案」，核其立法目的，係為使債務人與多數債
    權人間能自主解決其債務，以疏減法院負擔，有效分配司法
    資源，遂採行協商前置主義，故債務人自應確實經此協商程
    序，始能聲請更生或清算。準此，債務人與債權人於進行協
    商程序時，如一造當事人消極未盡相關協商義務，或實際上
    並無成立協商真意，即難謂已踐履本條例第151 條規定之前
    置協商程序。
二、本件聲請意旨略以：伊前於97年8 月25日以存證信函通知最
    大債權機構美商乙○銀行股份有限公司（以下簡稱乙○銀行
    ）請求前置協商，惟未獲置理，請求協商不成立。又聲請人
    近二年均無工作收入，因視障領有殘障手冊，每月僅領取新
    臺幣（下同）7,000 元社會救助金，有不能清償債務情事，
    且無擔保或無優先權之債務總額為871,632 元，並未逾1,20
    0 萬元，復未經法院裁定開始清算程序或宣告破產，爰依消
    費者債務清理條例規定提出清算之聲請等語。
三、經查：
(一)、本件聲請人雖稱前已提出申請人財產、近兩年收支狀況、債
    權人清冊及債務清償方案，以存證信函向最大債權銀行美商
    乙○銀行股份有限公司（以下簡稱乙○銀行）請求協商未果
    ，有協商不成立之事實為清算聲請之前置要件等語，惟聲請
    人僅提出97年8 月25日新店郵局第3974號存證信函（見本院
    卷第10頁），而未提出最大債權銀行乙○銀行開具之協商不
    成立證明書，則乙○銀行是否確已知悉聲請人申請協商之意
    思表示，並如聲請人所辯拒絕成立協商，而有協商不成立乙
    情，均難堪定。
(二)、又中華民國銀行商業同業公會全國聯合會為辦理消費者債務
    清理條例第151 條第1 項所定之前置協商程序，制訂「金融
    機構辦理消費者債務清理條例前置協商作業準則」，依該準
    則第三章第二節各款之規定，債務人於向最大債權銀行申請
    協商時，應提出銀行公會訂頒之前置協商申請書、債務人身
    分證正反面影本、前置協商申請人財產及收支狀況說明書、
    債權人清冊、各地國稅局核發之近1 個月內財產資料及最近
    2 個年度之綜合所得資料清單、近3 個月之薪資證明文件（
    薪資單正本或薪轉存摺影本）、勞工保險被保險人投保資料
    表及明細正本（向各地勞保局申請）等文件，此為債務人請
    求前置協商之制式程式，若未具備，尚難認為已竭誠申請債
    務協商。而聲請人自承前以存證信函提出申請人財產、近兩
    年收支狀況、債權人清冊及債務清償方案等件請求協商，惟
    未依前揭前置協商作業準則檢附所需其他資料，形同未提出
    協商之申請，難謂已盡申請協商之最大真摯努力。揆諸前揭
    立法理由之說明，難認聲請人已踐履消債條例第151 條規定
    之前置協商程序甚明。
(三)、再本件聲請人聲請意旨謂近二年均無工作，前一工作任職於
    鉅贏企業股份有限公司（以下簡稱鉅贏公司）擔任業務員，
    因逢業務減縮且不適任而解職等語，並提出該公司出具之離
    職證明書1 紙在卷（見本院卷第30頁），惟觀以離職證明書
    記載聲請人離職日期為93年8 月15日，聲請人自93年8 月18
    日於鉅贏公司退保後，尚於94年8 月17日至94年11月30日、
    96年7 月16日至96年9 月14日由財團法人中華文化社會福利
    事業基金為其投保，而目前尚有臺北市輪胎修理職業工會投
    保中，其加保日期為99年1 月11日，有勞工保險被保險人投
    保資料表在卷可考（見本院卷第28頁），則聲請人是否近二
    年均無工作，尚非無疑，此經本院以99年4 月12日民事裁定
    命其補正國稅局98年度綜合所得稅各類所得資料清單，惟未
    見提出補正，是其上開所主張，舉證容有未足，自難採信。
    且聲請人至今僅提出身心障礙手冊表明其有重度視障，然對
    於是否有無法工作乙情，或與此之間是否具備因果關係，均
    未說明，而聲請人係出生於民國51年，目前勘稱正值壯年，
    尚非無經濟生產能力之人，其未舉證證明有不能工作乙情，
    亦未提出近二年無工作收入證明，難認有不能清償債務之虞
    。從而本件聲請不符消債條例規定之意旨，其清算之聲請，
    為無理由，自不允許。
四、綜上所述，本件聲請人既無參與協商之真意，難謂已踐履消
    債條例第151 條第1 項之規定，復未證明其有不能清償債務
    之虞，其逕為本件清算聲請，應屬聲請清算之要件不備，且
    前項不備復無從補正，依消債條例第8 條規定，駁回其清算
    之聲請。爰裁定如主文。
中    華    民    國    99    年    5     月    18    日
                  民事第四庭    法  官  鄧德倩
上為正本係照原本作成。
如不服本裁定，應於裁定送達後10日內，以書狀向本院提出抗告
。
中    華    民    國    99    年    5     月    18    日
                                書記官  林孔華

司法院資訊處製作；財團法人民間司法改革基金會備份。
